【裁判字號】    96,訴,9407
【裁判日期】    970718
【裁判案由】    侵權行為損害賠償等
【裁判全文】
臺灣臺北地方法院民事判決              96年度訴字第9407號
原      告  甲  ○
            丁○○
前二人共同
訴訟代理人  劉孟錦律師
複  代理人  賴見強律師
被      告  丙○○
            乙○○
前二人共同
訴訟代理人  洪錫欽律師
            陳姿君律師
上列當事人間因侵權行為損害賠償等事件，本院於民國97年6月
30 日言詞辯論終結，判決如下：
    主  文
被告應給付原告美金肆萬壹仟柒佰元，及自民國97年11月1日起
至清償日止按年利率百分之五計算之利息。
原告其餘之訴駁回。
訴訟費用由被告負擔二分之一，餘由原告負擔。
本判決於原告以新台幣肆拾貳萬貳仟零肆元為被告預供擔保後，
得假執行。但被告如以新台幣壹佰貳拾陸萬陸仟拾貳元預供擔保
，得免為假執行。
    事實及理由
甲、程序部分：
    按「訴狀送達後，原告不得將原訴變更，但有下列各款情形
    之一者，不在此限：‧‧‧三、擴張或減縮應受判決事項之
    聲明者，不在此限。」民事訴訟法第255條第1項第3款定有
    明文。查本件原告起訴原請求：「被告丙○○、乙○○應連
    帶給付原告美金8萬元，及自起訴狀送達之翌日起按年利率
    百分之五計算之利息。」嗣於97年6月30日言詞辯論期日縮
    減聲明為「被告丙○○、乙○○應連帶給付原告美金4萬1仟
    7佰元，及自起訴狀送達之翌日起按年利率百分之五計算之
    利息。」核原告所為，僅減縮應受判決事項之聲明，依民事
    訴訟法第255條第1項第3款之規定，應予准許，合先敘明。
乙、實體部分：
壹、原告起訴主張：
    被告劉汝棋及乙○○夫妻二人，於民國92年向原告詐稱被告
    經營之「昆明蘇菲雅婚紗時尚攝影有限公司」（下稱昆明蘇
    菲雅公司）發展潛力良好、經營完善、獲利可觀，並以擴大
    經營該公司共享商機為由，遊說原告甲○及丁○○二人提供
    資金入股，且以原告二人可正式登記為股東、二年內可回收
    投資額等不實資訊之方式，詐欺原告提供資金入股投資，致
    原告陷於錯誤而分別於92年7月21日、同年9月3日透過美國
    洛杉磯世界華商銀行匯款美金（下同）14萬元、1萬元及5萬
    元至被告丙○○設於中國銀行之帳戶內。詎原告二人將投資
    款項20萬元匯予被告劉汝棋後，原告並未收到昆明蘇菲雅公
    司通知原告已入股之相關文件，亦未收受股東開會通知、財
    務報告等資料。經原告質問，被告並未為原告辦理入股事宜
    ，該公司仍登記為被告獨資經營，原告並非該公司股東，被
    告完全否認其請原告增資入股一事，俟原告於大陸地區委託
    律師提起股東權糾紛訴訟，遭雲南昆明市中級人民法院於96
    年7月間以2007昆民六初字第14號判決原告並無昆明蘇菲雅
    公司之股東資格及權利，至此，原告方知受被告詐欺，幾經
    原告要求被告返還前開款項，被告陸續償還12萬元。又被告
    透過秦萬能匯款8萬6,553元部分，其中2萬4,752元、1萬
    2,826元，乃為清償另筆10萬5千元之債務，並非清償上開20
    萬元之債務。被告主張另匯款9,999元部分，僅有申請書，
    並無匯款單，原告亦未收到該筆款項。是被告透過秦萬能匯
    款部分，僅有3萬8,300元用於清償尚欠之8萬元債務，尚有4
    萬1,700元之不法利益尚未歸還，並因而致原告受有財產上
    之損害，被告二人共同以不實資訊之詐欺手法，致原告陷於
    錯誤而投資，騙取原告財物，被告自應依民法第184條、第
    179條負賠償之責。爰聲明：被告二人應給付原告二人美金4
    萬1,700元及自起訴狀送達之翌日起按年利率百分之五計算
    之利息。並願供擔保請准宣告假執行。
貳、被告答辯：
一、原告二人並非昆明蘇菲雅公司之股東，業經原告於中國大陸
    民事法院對被告提出確認原告二人為被告經營之昆明蘇菲雅
    公司股東之民事訴訟，經中華人民共和國雲南省昆明市中級
    人民法院（2007）昆民六初字第14號判決原告敗訴，經原告
    提起上訴後，仍遭中華人民共和國雲南省昆明市高級人民法
    院（2007）高民三終字第56號判決原告敗訴確定，確認原告
    二人並非昆明蘇菲雅公司之股東。
二、原告甲○於92年7月21日、同年9月3日匯款美金20萬元給被
    告丙○○（原告丁○○之兄），乃係當初原告丁○○單方面
    想投資昆明蘇菲雅公司，並與丙○○商議，但在丙○○尚未
    告知乙○○之際，即將錢匯給丙○○，嗣後丙○○與乙○○
    協商後，認為公司並不需要再行增資，丙○○即向丁○○表
    示公司尚無增資或募股之計畫，丁○○表示那錢暫借丙○○
    周轉，或將來有其他投資計畫，可轉做其他投資之用，若無
    其他投資，慢慢還即可，此純係兄妹丙○○、丁○○間借貸
    之事，與甲○、乙○○無關。原告所稱之20萬元，原告自承
    於94年2月收受4萬元，另於95年2月27日丙○○匯給甲○8萬
    元，合計12萬元。又被告乙○○自95年9月至12月匯款11次
    合計8萬6,553元，故被告向原告之借款20萬元已全數歸還，
    被告並無任何詐欺原告之行為，且已將向原告借貸之款項附
    上利息，全部還清，何來侵權行為或不當得利之可言。
三、又原告所主張之10萬5千元借款債務於2005年4月20日由昆明
    蘇菲亞公司承擔該筆債務，該債務自丙○○移轉予昆明蘇菲
    雅公司，原告承認之。亦即，依民法第300、301條之規定，
    自2005年4月20日起，該10萬5千元借款之債權債務關係即移
    轉於昆明蘇菲雅公司與原告間，與被告二人已無涉。且昆明
    蘇菲雅公司已經將該借款全數清償予原告完畢，是原告請求
    ，顯無理由。爰聲明：原告之訴暨假執行之聲請均駁回。如
    受不利判決，願供擔保請准宣告免為假執行。
參、兩造不爭執之事項：
一、原告甲○分別於92年7月21日分別匯款14萬元、1萬元與92年
    9月3日透過美國洛杉磯世界華商銀行匯款5萬元，總計20萬
    元至被告丙○○設於中國銀行之帳戶，此有中華人民共和國
    公證、認證申請表1份、世界華商銀行匯款單3紙在卷可稽（
    本院卷第14-18頁參照）。
二、被告就20萬元部分，業已分別94年2月、95年2月27日清償原
    告4萬元與8萬元，總計12萬元（本院卷第7、63、76頁參照
    ），為原告所不爭執（本院卷第7頁參照），並有臺灣中小
    企業銀行匯出匯款申請書影本在卷可稽（本院卷第76頁參照
    ）。
三、原告甲○另於93年4月2日匯款7萬8仟元至被告丙○○設於中
    國銀行雲南分行之帳戶，為二造所不爭執（本院卷第64頁、
    第120頁參照）；又被告乙○○透過秦萬能自95年9月4日起
    至95年12月29日止匯款10次合計7萬6,554元至甲○之美國洛
    杉磯世界華商銀行帳戶，有中華人民共和國雲南省昆明市真
    元公證處出具之證明書、匯出國外匯款申請書、證實書各10
    紙在卷可憑（本院卷第77-99頁）。
四、原告二人與被告乙○○請求確認原告對於昆明蘇菲雅公司之
    股東權存在，經中華人民共和國雲南省昆明市中級人民法院
    （2007）96年7月19日昆民六初字第14號判決原告敗訴，經
    原告上訴後，復經中華人民共和國雲南省昆明市高級人民法
    院（2007）96年12月14日高民三終字第56號判決原告敗訴確
    定，為二造所不爭執，並有上開判決在卷可稽（本院卷第26
    -40頁、66-75頁）。
五、原告二人與昆明蘇菲雅婚公司於96年1月18日在中華人民共
    和國雲南省昆明市中級人民法院成立民事調解，就丙○○借
    款10萬5,000元部分，原告於93年4月2日透過世界華商銀行
    匯給丙○○7萬8,000元，加上前幾年丙○○向原告所借款項
    1萬元，及93年4月至94年利息1萬2,000元，加上借款手續費
    5,000元，丙○○共向原告借款10萬5,000元，因丙○○已於
    94年4月20日就任昆明蘇菲雅公司的董事長，且該借款交其
    妻子乙○○用於被告公司的經營之用，二造同意由昆明蘇菲
    雅婚紗公司歸還上開欠款，昆明蘇菲雅公司於95年9月14 日
    歸還借款2萬4,752元；於95年9月28日歸還借款1萬2,826元
    ，尚欠6萬7,422元，有上開法院（2007）昆民六初字第13號
    民事調解書一份在卷可稽。上開債務復經裁定強制執行，並
    於96年5月18日以擔保人張家齊提供之擔保執行，清償完畢
    ，有上開法院（2007）昆民執字第47-1、47-2號民事裁定書
    影本各一份附卷可憑（本院卷第140、141頁）。
肆、得心證之理由：
一、本件原告起訴主張被告於92年間向原告以提供不實資訊之方
    式詐欺原告資金入股昆明蘇菲雅公司，原告匯款20萬元給被
    告，嗣後始發現被告並未將原告辦理入股，被告雖陸續返還
    上開投資款，惟尚有4萬1,700元之不法利益尚未歸還，致原
    告受有財產上之損害，爰依侵權行為及不當得利之法律關係
    ，請求被告返還4萬1,700元及利息等語；被告則否認有詐欺
    原告投資被告所經營之昆明蘇菲雅公司，20萬元乃係原告丁○○借貸予被告丙○○之款項，兩者之間僅係單純之借貸關
    係，並非投資款，且所借款項20萬元已悉數清償完畢，故原
    告實無受有任何損害可言。因而，本件應審究之爭點即為(一)
    原告匯予被告之20萬元，是否因被告詐欺所致？(二)原告請求
    被告返還4萬1,700元，是否有理由？茲審究如下：
(一)、原告匯予被告之20萬元，是否因被告詐欺所致？
    按當事人主張有利於己之事實者，就其事實有舉證之責任。
    但法律別有規定，或依其情形顯失公平者，不在此限，民事
    訴訟法第277條定有明文。本件原告主張被告詐欺其投資入
    股，主要係以昆明蘇菲雅公司擴大營業說明書、匯款單及昆
    明蘇菲雅公司企業登記查詢表為憑。惟查，被告在昆明經營
    蘇菲雅公司一事，並無不實，且昆明蘇菲雅公司亦經向中國
    大陸昆明市工商行政管理局辦理外商投資企業登記，有昆明
    蘇菲雅公司企業登記、變更登記申請書各一紙在卷可憑（本
    院卷第19、20頁）。原告亦於中國大陸地區訴訟中自承被告
    乙○○於94年2月向原告支付蘇菲雅公司92年7月至93年12月
    之紅利4萬元，有中華人民共和國雲南省昆明市中級人民法
    院（2007）96年7月19日昆民六初字第14號判決影本一份在
    卷可查，被告亦自承曾邀集原告入股，因無增資需要，始未
    辦理入股等語，顯見原告匯款予被告乃為投資昆明蘇菲雅公
    司，尚難認被告以詐術使原告陷於錯誤而給付投資款。雖昆
    明蘇菲雅公司登記仍為獨資經營，被告並未將原告登記為股
    東，惟此僅為被告是否違反投資入股協議之民事糾葛，況被
    告丙○○復於95年2月27日匯款8萬元返還予原告甲○，亦有
    匯款單一紙附卷可稽（本院卷第76頁），合計被告已返還原
    告12萬元，益證被告並無詐取原告投資款之不法意圖。此外
    ，原告並未提出其他證據證明被告有以投資入股為名進行詐
    欺之行為，是原告主張被告詐取其投資款云云，尚不足採。
(二)、再按無法律上之原因而受利益，致他人受損害者，應返還其
    利益。雖有法律上之原因，而其後已不存在者，亦同，民法
    第179條亦定有明文。而民法第179條規定之不當得利，凡無
    法律上之原因，而一方受利益，致他方受損害，即可成立，
    至損益之內容是否相同，及受益人對於受損人有無侵權行為
    ，可以不問（最高法院65年台再字第138號裁判要旨參照）
    。原告匯款20萬元乃為投資入股被告經營之昆明蘇菲雅公司
    ，被告自承其嗣後未同意原告辦理增資入股，而本件事實上
    亦未辦理登記原告入股，為兩造所不爭執，則兩造間之增資
    入股協議並不存在，是被告受有原告匯款20萬元之利益，並
    無法律上之原因，致原告受有損害，被告自應返還原告此20
    萬元不當得利。而被告就20萬元業已分別94年2月、95年2月
    27日給付原告4萬元與8萬元，合計12萬元，為原告所不爭執
    （本院卷第7頁參照），並有臺灣中小企業銀行匯出匯款申
    請書影本在卷可稽（本院卷第76頁參照）。又被告乙○○透
    過秦萬能自95年9月4日起至95年12月29日止匯款10次合計7
    萬6,554元至甲○之美國洛杉磯世界華商銀行帳戶，有中華
    人民共和國雲南省昆明市真元公證處出具之證明書、匯出國
    外匯款申請書、證實書各10紙在卷可憑（本院卷第77-99頁
    ），並為原告所不爭執。惟其中之95年9月13日9,752元、9,
    000元及95年9月14日6,000元，合計2萬4,752元；及95年9月
    28日9,500元、95年9月29日4,002元，合計1萬3,502元（減
    除費用676元，餘1萬2,826元），乃被告為清償昆明蘇菲雅
    公司之另筆10萬5,000元債務，亦有中華人民共和國雲南省
    昆明市中級人民法院（2007）96年1月18日昆民六初字第13
    號民事調解書一份在卷可稽（本院卷第111至115頁），是被
    告上開5次匯款合計3萬8,254元，自不能重複認列係返還上
    開20萬元之款項。從而，被告乙○○透過秦萬能自95年9月4
    日起至95年12月29日止匯款10次合計7萬6,554元，可認為用
    於返還上開20萬元之債務，僅有3萬8,300元（76,554－38,
    254），是被告尚受有4萬1,700元（8,0000－38,300）之不
    當得利，自應返還原告。至被告辯稱另筆10萬5,00 0元之債
    務已由昆明蘇菲雅公司承擔，被告上開5次匯款乃為返還20
    萬元之債務云云。惟查，上開民事調解書載明乃為原告與昆
    明蘇菲雅公司（法定代表人丙○○）就另筆匯款7萬8,000元
    、利息1萬2,000元、前幾年所借款項1萬元及手續費5,000元
    ，合計10萬5,000元之債務進行調解，與上開20萬元之債務
    無關；且認昆明蘇菲雅公司於95年9月14日歸還2萬4,752元
    ，於95年9月28日歸還1萬2,826元，尚欠6萬7,4 22 元，成
    立調解。而歸還之2萬4,752元、1萬2,826元，並未認係返還
    前揭20萬元之債務，而係認返還10萬5,000元之債務。此外
    ，被告復未舉證證明上開5次匯款乃為返還20萬元之債務，
    而非為返還10萬5,000元之債務，及其除上開5次匯款外另有
    其他匯款以清償10萬5,000元之債務，是被告所辯，尚非可
    採，被告自不能將已因調解成立用於清償10萬5,000元債務
    之上開5次匯款，重複認列係返還原告上開20萬元之款項。
    又被告提出之匯款9,999元，因僅係申請書（本院卷第100頁
    ），且原告否認有收到該筆款項，自難認被告已返還原告該
    筆9,999元款項。
二、綜上所述，原告基於不當得利之法律關係，請求被告返還美
    金4萬1,700元，及自起訴狀繕本送達翌日（96年11月1日）
    起至清償日止按年息5%計算之利息，為有理由，應予准許。
    又原告請求被告應連帶負責返還上開利益云云，惟連帶債務
    之成立，以當事人間有明示或法律規定為限，民法第272條
    定有明文。被告二人以丙○○名義受領上開投資款，雖被告
    乙○○亦受有該利益，並匯款多次返還部分利益，惟尚難以
    此遽認二造間有明示成立連帶債務，原告復未舉證證明被告
    二人有連帶負責之明示意思表示，是原告請求被告應連帶負
    責，並無理由，此部分請求不應准許，應予駁回。
伍、兩造分別陳明願供擔保，聲請宣告假執行及免為假執行，均
    核無不合，爰分別酌定相當擔保金額（以中央銀行97年7月
    18日新台幣對美元銀行間成交之收盤匯率30.36比率計算）
    准許之。
陸、本件事證已臻明確，兩造其餘攻擊防禦方法及援用之證據，
    經本院斟酌後，認為均不足以影響本判決之結果，爰不一一
    論述，併此敘明。
柒、結論：本件原告之訴為一部有理由、一部無理由，依民事訴
    訟法第79條、第390條第2項、第392條第2項，判決如主文。
中    華    民    國    97    年    7     月    18    日
                      民事第六庭法  官  楊晉佳
以上正本，係照原本作成。
如對本判決上訴，須於判決送達後20日內向本院提出上訴狀。
中    華    民    國    97    年    7     月    18    日
                                書記官  朱俶伶


司法院資訊處製作；財團法人民間司法改革基金會備份。
